【裁判字號】    97,消債更,431
【裁判日期】    980731
【裁判案由】    更生
【裁判全文】
臺灣桃園地方法院民事裁定           97年度消債更字第431號
聲  請  人
即  債務人  甲○○○
上列當事人因消費者債務清理事件，聲請更生，本院裁定如下：
    主    文
聲請駁回。
聲請費用由聲請人負擔。
    理    由
一、本件聲請意旨略以：聲請人前於民國97年6 月間向台灣土地
    銀行提出前置協商之申請，經台灣土地銀行已未能接受顯足
    以負擔之還款方案為由，核發前置協商不成立通知書。而聲
    請人因於85年間貸款購屋，惟因子女年幼、配偶罹患重症肌
    無力，家庭生活困難，遂滋生一切借貸。嗣因無法承受借貸
    繳款金額，只能出售房屋，惟於還清房屋貸款之後，亦無何
    餘額。至此，聲請人本以為可依計畫清償其餘債務，然因遭
    他人連帶債務拖累，致聲請人帳戶遭到凍結無法提領還款而
    違約。後於95年底因無法應付債務而參加銀行債務協商，然
    因協商中次子罹患骨癌（已歿），聲請人一時悲憤與住院照
    顧而協商中斷。現聲請人因需要支付房租、教育費及其他生
    活費用，實有不可歸責於己之事由。聲請人之無擔保或無優
    先權債務總額未逾1,200 萬元，復未經法院裁定開始清算程
    序或宣告破產，且非聲請人主觀惡意，實係客觀上具有上述
    不可歸責事由存在，爰依法聲請更生等語。
二、按債務人與金融機構協商成立者，不得聲請更生或清算，但
    因不可歸責於己之事由，致履行顯有重大困難者，不在此限
    ；本條例施行前，債務人依金融主管機關協調成立之中華民
    國銀行公會會員，辦理消費金融案件無擔保債務協商機制與
    金融機構成立之協商，準用前項之規定，消費者債務清理條
    例第151 條第5 項、第6 項分別定有明文。又聲請更生或清
    算不合程式或不備其他要件者，法院應以裁定駁回之，但其
    情形可以補正者，法院應定期間先命補正，同條例第8 條亦
    定有明文。次按依債務人與金融機構協商成立者，除非因不
    可歸責於己之事由，致履行顯有重大困難，否則不得聲請更
    生或清算，消費者債務清理條例第151 條第5 項規定意旨甚
    明。是債務清償方案成立後，固由債務人按其條件履行，惟
    需於其後發生情事變更，在清償期間收入或收益不如預期，
    致該方案履行困難甚或履行不能，因不可歸責於己，始能聲
    請更生或清算。此項規定旨在避免債務人任意毀諾已成立之
    協商，濫用更生或清算之裁判上債務清理程序，蓋以債務清
    償方案係經當事人行使程序選擇權所為之債務清理契約，債
    務人應受該成立之協議所拘束。債務人既已與金融機構協商
    成立，如認該協商方案履行有其他不適當情形，自仍應再循
    協商途徑謀求解決。
三、經查：
(一)、聲請人平均每月收入約82,169元之事實，有聲請人提出財政
    部國稅局97年綜合所得稅各類所得資料清單可憑（計算式：
    【97年收入1,136,024 元－喪葬補助100,000 元－利息扣除
    50,000元】÷12月＝82,169元），核與聲請人於本院97年10
    月8 日調查時陳稱，伊每月收入平均約79,000元等語大致相
    符，堪可採信。本院爰以財政部國稅局97年綜合所得稅各類
    所得資料計算結果即聲請人平均每月收入約82,169元為計算
    其收入之基準，合先敘明。至於聲請人配偶因罹患重症肌無
    力並無工作收入等情，雖未據聲請人提出相關診斷證明書可
    資憑參，惟依聲請人所提出其配偶財政部國稅局95、96年綜
    合所得稅各類所得資料清單所示，亦堪認定聲請人之配偶確
    無工作收入，是聲請人全家每月可供支應之款項，應以
    82,169元為計。
(二)、聲請人所陳報之每月各項支出，固據其提出部分單據為佐，
    惟本院分項論析如下：
１、聲請人個人生活費：就此費用部分，未據聲請人陳報數額或
    提出相關單據說明，惟參酌行政院所公佈之每人每月平均最
    低生活支出9,829 元為基準，爰以每人每月生活費9,829 元
    為適當。
２、房租9,000 元：就此費用部分，未據聲請人出具相關單據為
    憑，嗣經本院以裁定命聲請人提出，聲請人亦迄未補陳，致
    本院無從審酌，故暫不予計算。
３、水電瓦斯費3,000 元：固據聲請人提出部分繳費單據為憑，
    然本院認此費用部分應為上開個人生活費及後述扶養費所涵
    蓋，不應另計。
４、扶養費19,248元：就此部分費用，聲請人主張以每人每年免
    稅額77,000元計算，平均每月6,416 元，本院參酌行政院所
    公佈之每人每月平均最低生活支出9,829 元，故聲請人主張
    每人每月扶養費為6,416 元，應無不合。而聲請人與其配偶
    育有成年及未成年子女各1 名之事實（77及85年次，均在學
    中），有聲請人提出之戶籍謄本可參，且聲請人之配偶並無
    工作收入等情，業如前述，故聲請人主張每月支出扶養費19
    ,248 元 ，尚稱合理（計算式：6,416 元×3 人＝19,248元
    ）。
５、聲請人長子每月生活費7,000 元：就此部分費用，固據聲請
    人提出匯款單據影本為憑，惟經本院裁定命聲請人說明該生
    活費是否與前開扶養費用重複計算及其必要性，聲請人並未
    予以適切說明，且聲請人長子業已成年，除聲請人前開以費
    用扶養外，並非無獨立賺取部分生活費用之能力，故聲請人
    主張應另給予長子7,000 元生活費部分，不予列計。
６、教育費80,000元：就此部分費用，聲請人於財產及收入狀況
    說明書中陳報聲請更生前2 年之教育費為280,000 元，後於
    本院97年10月8 日調查時陳稱，長子、次子及長女之教育費
    約80,000元，並提出聲請人長子就學貸款申請書正本及次子
    註冊費收據影本為憑。惟聲請人長子既申請就學貸款，則聲
    請人目前並無支出此項教育費用之必要，而聲請人次子業於
    97 年9月13日過世，有死亡證明書正本在卷可參，至於聲請
    人長女之教育費用部分，聲請人迄今仍未提出其就讀國民中
    學長女之教育費支出單據以供本院具體為審酌，爰審酌國民
    中小學乃義務教育，應支出之學費不高，至逾學費之外之教
    育費用，當為上開扶養費用所涵蓋。從而，就此項教育費用
    支出，不予另計。
７、強制扣薪每月18,500元：就此部分費用，除據債權人台灣土
    地銀行於本院98年5 月6 日訊問期日陳稱，目前每月對聲請
    人強制扣薪18,500元等語外，尚據聲請人提出薪資條、前置
    協商不成立通知書等件在卷可參，堪可採信。
(三)、綜上，本件聲請人每月平均收入約82,169元，扣除上開每月
    必要支出47,577元（計算式：9,829 元＋19,248元＋18,500
    元＝47,577元），尚有餘款34,592元。雖債權人乙○實業公
    司（原荷商丙○銀行，債權額483,562 元）於本院98年5 月
    6 日調查時陳稱聲請人須先清償1/2 或1/3 之款項，才會准
    予分期付款等語，惟其餘債權人中之台灣土地銀行（債權額
    386,258 元）、台北富邦銀行（債權額196,459 元）、國泰
    世華商業銀行（債權額455,526 元）於上開訊問期日亦表示
    願以併案執行每月強制扣薪18,500元之方式清償債務。從而
    ，聲請人每月尚有餘款34,592元可供自由運用以清償債務，
    又即便需支出聲請人所陳之房租9,000 元，聲請人每月亦有
    餘款25,592元，是聲請人收入狀況顯已較一般家庭為佳，非
    不能先對於債權人乙○實業公司清償1/2 或1/3 之款項後（
    如以1/2 之債權金額即241,781 元與聲請人每月餘款34,592
    元對照計算，7 個月，苟以每月餘款25, 592 元計算，則需
    9.5 個月即可存得改筆款項），再協商分期付款事宜；又或
    以每月餘款34,592元妥善分配，提前清償所負擔之債務，早
    日重建其經濟生活。準此，堪認聲請人尚乏不可歸責於己致
    履行顯有重大困難之情形可言。
四、結論，本件聲請人已無不可歸責之事由，履行債務亦非顯有
    重大困難，應屬聲請更生之要件不備，且又無從補正，依首
    揭條文之意旨，自應駁回其更生之聲請，爰裁定如主文。
中    華    民    國    98    年    7     月    31    日
                  民事第二庭  法  官  卓立婷
上列正本證明與原本無異。
如不服本裁定，應於裁定送達後10日內，以書狀向本院提出抗告
，並繳納抗告費新臺幣1千元。
中    華    民    國    98    年    8     月    3     日
                              書記官  黃進傑


司法院資訊處製作；財團法人民間司法改革基金會備份。
